臺灣台中地方法院民事判決　九十年度訴字第二七七四號
　　原　　　告　永世友工程有限公司
　　法定代理人　甲○○
　　送達代收人　己○○
　　被　　　告　國雲營造股份有限公司
　　法定代理人　丁○○
　　訴訟代理人　庚○○
右當事人間請求給付工程款事件，本院判決如左：
　　主　　文
被告應給付原告新台幣肆佰零萬壹仟玖佰壹拾貳元，並自民國九十年五月三十日起至清償
日止，按年息百分之五計算之利息。
原告其餘之訴駁回。
訴訟費用由被告負擔九分之八，餘由原告負擔。
本判決第一項於原告以新台幣壹佰拾肆萬元為被告供擔保後，得假執行。
原告其餘假執行之聲請駁回。
　　事　　實
甲、原告方面：
一、聲明：
（一）求為判決被告應給付原告新台幣（以下同）四百五十四萬一千四百一十二元及自支付
　　　命令送達翌日即民國九十年五月三十日起至清償日止按年息百分之五計算之法定利息
　　　。
（二）願供擔保請求宣告假執行。
二、陳述略稱：
（一）兩造於八十七年九月十日、八十八年十月七日簽訂工料合約，由原告承包被告所承攬
　　　之「新生國小校舍新建工程」（下稱新生國小工程）、「台灣銀行圓山分行新建工程
　　　」（下稱台銀圓山分行工程）之模板工程，原告已依約完成工作，惟被告並未依約給
　　　付全部報酬。分述如下：
　　１、新生國小工程部分：
　　　　依兩造簽立之工料合約，其工程費用為二千三百七十一萬三千二百七十六元，嗣因
　　　　工程所需，兩造於八十八年一月十二日簽訂「補充合約」，以追加模板工程，工程
　　　　費用為二千零九十六萬六千四百元，其後被告就本工程需趕工，再於同年六月二十
　　　　二日簽訂另一「補充合約」，同意補貼原告趕工所需之工資等費用計二百二十五萬
　　　　六千四百五十元。綜上，被告應給付之工程款為四千六百九十三萬六千一百二十六
　　　　元。上揭工程業於八十九年八月間完工，而被告迄今僅付四千二百八十八萬四千八
　　　　百六十三元，尚欠四百零五萬一千二百六十三元。
　　２、台銀圓山分行工程部分：
　　　　依兩造簽訂之工料合約，工程費用原為九百六十八萬六千一百一十五元，嗣後被告
　　　　要求終止合約，經雙方同意以實際施工進度計算工程費用，計施工至一樓頂板，施
　　　　作數量係八四四０平方公尺，依合約價目單，每一平方公尺單價二九０元計算，已
　　　　施工完成部分之工程款為二百四十四萬七千六百元。被告陸續已給付一百九十五萬
　　　　七千四百五十一元，尚欠四十九萬零一百四十九元。
　　　綜上，爰請求被告給付上述二筆工程款合計為四百五十四萬一千四百一十二元。
（二）否認新生國小工程有任何瑕疵。被告提出之協議書，固載明「泥作部分鑑文及模版部
　　　分永世友工程有限公司協議結果，其牆面補厚，補貼貿為０００元整無誤」，惟該協
　　　議書之主體並非被告，係原告與案外人鑑文工程行，該協議書並未賦予被告得向原告
　　　請款之任何權利，被告以之為扣款依據，顯無理由。且補貼工資部分亦有廠商直接向
　　　原告請款者，此有各廠商向原告請領時所交付之估價、計算資料、原告交付之票據、
　　　廠商開立之發票等為證。
（三）被告其餘扣款主張均否認其真正。
（四）否認台銀圓山分行工程有施工遲延事實。
三、證據：提出新生國小工程工料合約書、補充合約（041D02000S1-1） 、協議書、補充合
　　約（041D02000S1-2） 、台銀圓山分行工程工料合約書各乙份、相片五幀、支票暨發票
　　暨估價單暨打石點工卡共三十七紙等為證。並聲請傳喚證人乙○○、戊○○、丙○○、
　　藍天估等人。
乙、被告方面：
一、聲明：原告之訴駁回。
二、陳述略稱：就原告承包前揭二工程，分述如下：
（一）新生國小工程部分：原告之工程款中應扣款項三百六十萬三千四百三十八元。
　　１、第十九期（估驗期別）北區泥作補貼工資部分扣款六十五萬零四百五十元。
　　　　此有案外人陳組平簽立之臨時工點工卡二紙計十一萬二千八百七十六元為證。
　　２、第二十期南區泥作補貼工資部分扣款五十萬零九千五百元。有新生國小工程南區泥
　　　　作補貼協議書十七份為憑。
　　３、第二十一期圍牆工程代僱工費用（群立捷）十九萬九千七百五十二元、組工款部分
　　　　十一萬二千八百七十六元。可傳喚證人戊○○為證。
　　４、第二十三期退保留款沖泰勞費88.9～89.6計二百一十一萬九千八百六十元。
　　　　有新生工地代扣永世友公司外勞費用明細表十紙為證。
　　５、第二十四期地下室清水模螺絲孔批土、清鐵皮、美耐板一萬一千元。
（二）台銀圓山分行工程部分：
　　　施工期間因原告工程進度遲緩且無故曠工，顯已無法如期竣工，故被告於八十九年二
　　　月十一日以台北南陽郵局三十三支局第五二四號存證信函通知原告配合趕工，原告仍
　　　置若罔聞，被告乃於八十九年二月十七日另以同郵局五五三號存證信函終止兩造工程
　　　合約，原告並無權利請求工程款，兩造終止合約後協議工程款金額為四十九萬零一百
　　　四十九元，但此工程款應全部沒收，因原告自八十九年一月二十九日起遲延至二月十
　　　四日共遲延十五日，依合約第二十八條第一項扣款每日千分之三。
三、證據：提出扣款金額統計表乙紙、工程材估驗計價單三十紙、新生工地代扣永世友公司
　　外勞費用明細表十紙、第五二四號存證信函、第五二三號存證信函各乙紙、台銀圓山工
　　程材料估驗單乙紙、新生國小工程南區泥作補貼協議書十七份、新生國小工程價目單乙
　　紙、切結書乙紙、備忘錄乙紙、臨時工點工卡三紙等為證。
　　理　　　由
一、原告起訴主張：兩造於八十七年九月十日、八十八年十月七日簽訂工料合約，由原告承
　　包被告所承攬之新生國小工程、台銀圓山分行工程之模板工程，原告已依約完成工作，
　　惟被告並未依約給付全部報酬，其中新生國小工程部分：依兩造簽立之工料合約，其工
　　程費用為二千三百七十一萬三千二百七十六元，嗣因工程所需，兩造於八十八年一月十
　　二日簽訂「補充合約」，以追加模板工程，工程費用為二千零九十六萬六千四百元，其
　　後被告就本工程需趕工，再於同年六月二十二日簽訂另一「補充合約」，同意補貼原告
　　趕工所需之工資等費用計二百二十五萬六千四百五十元。綜上，被告應給付之工程款為
　　四千六百九十三萬六千一百二十六元。上揭工程業於八十九年八月間完工，而被告迄今
　　僅付四千二百八十八萬四千八百六十三元，尚欠四百零五萬一千二百六十三元。另台銀
　　圓山分行工程部分：
　　依兩造簽訂之工料合約，工程費用原為九百六十八萬六千一百一十五元，嗣後被告要求
　　終止合約，經雙方同意以實際施工進度計算工程費用，計施工至一樓頂板，施作數量係
　　八四四０平方公尺，依合約價目單，每一平方公尺單價二九０元計算，已施工完成部分
　　之工程款為二百四十四萬七千六百元。被告陸續已給付一百九十五萬七千四百五十一元
　　，尚欠四十九萬零一百四十九元。綜上，爰請求被告給付上述二筆工程款合計為四百五
　　十四萬一千四百一十二元等語。
二、被告則以：（一）新生國小工程部分：原告之工程款中應扣款項三百六十萬三千四百三
　　十八元。包括１、第十九期（估驗期別）北區泥作補貼工資部分扣款六十五萬零四百五
　　十元。２、第二十期南區泥作補貼工資部分扣款五十萬零九千五百元。３、第二十一期
　　圍牆工程代僱工費用（群立捷）十九萬九千七百五十二元、組工款部分十一萬二千八百
　　七十六元。４、第二十三期退保留款沖泰勞費88.9～89.6計二百一十一萬九千八百六十
　　元。５、第二十四期地下室清水模螺絲孔批土、清鐵皮、美耐板一萬一千元。（二）台
　　銀圓山分行工程部分：施工期間因原告工程進度遲緩且無故曠工，顯已無法如期竣工，
　　故被告於八十九年二月十一日以台北南陽郵局三十三支局第五二四號存證信函通知原告
　　配合趕工，原告仍置若罔聞，被告乃於八十九年二月十七日另以同郵局五五三號存證信
　　函終止兩造工程合約，原告並無權利請求工程款，兩造終止合約後協議工程款金額為四
　　十九萬零一百四十九元，因原告自八十九年一月二十九日起遲延至二月十四日共遲延十
　　五日，依合約第二十八條第一項扣款每日千分之三，應全部扣款。
三、按當事人主張有利於己之事實者，就其事實有舉證之責任，民事訴訟法第二七七條前段
　　定有明文。
四、經查：原告主張兩造於八十七年九月十日、八十八年十月七日簽訂工料合約，由原告承
　　包被告所承攬之新生國小工程、台銀圓山分行工程之模板工程，其中新生國小工程部分
　　依兩造簽立之工料合約，其工程費用為二千三百七十一萬三千二百七十六元，嗣於八十
　　八年一月十二日簽訂「補充合約」以追加模板工程，工程費用為二千零九十六萬六千四
　　百元，其後兩造再於同年六月二十二日簽訂另一「補充合約」，追加費用計二百二十五
　　萬六千四百五十元，被告應給付之工程款為四千六百九十三萬六千一百二十六元，上揭
　　工程業於八十九年八月間完工，而被告迄今僅付四千二百八十八萬四千八百六十三元，
　　尚欠四百零五萬一千二百六十三元；另台銀圓山分行工程部分，依兩造簽訂之工料合約
　　，工程費用原為九百六十八萬六千一百一十五元，嗣後被告要求終止合約，經雙方同意
　　以實際施工進度計算工程費用，計施工至一樓頂板，施作數量係八四四０平方公尺，依
　　合約價目單，每一平方公尺單價二九０元計算，已施工完成部分之工程款為二百四十四
　　萬七千六百元。被告陸續已給付一百九十五萬七千四百五十一元，尚欠四十九萬零一百
　　四十九元等情，業據原告提出新生國小工程工料合約書、補充合約（041D02000S1-1）
　　、協議書、補充合約（041D02000S1-2）、台銀圓山分行工程工料合約書各乙份、相片
　　五幀等為證，被告就上述工程各項合約金額、已付金額、未付金額暨台銀圓山分行工程
　　終止後結算尚欠金額四十九零一百四十九元等亦均不爭執，堪信原告主張為真正。
五、被告就上述二工程分別以應予扣款、遲延罰款扣款等主張抗辯，經查：
（一）新生國小工程部分：
　　　被告主張自原告之工程款中應扣款項為三百六十萬三千四百三十八元，經原告全部否
　　　認，茲分述如下：
　　１、被告主張第十九期（估驗期別）北區泥作補貼工資部分應扣款六十五萬零四百五十
　　　　元，雖據提出案外人陳組平簽立之臨時工點工卡二紙計十一萬二千八百七十六元為
　　　　證。惟此部分事實為原告否認，而案外人陳組平係被告公司僱用之人員，亦經被告
　　　　自認在卷。是被告提出之臨時工點工卡，顯係被告公司人員片面之記載，既經原告
　　　　否認，自不能憑此做為不利於原告之證據資料。
　　　　此外被告復未能舉出其他證據以資佐實，此部分扣款即屬無據。
　　２、第二十期南區泥作補貼工資部分扣款五十萬零九千五百元。此部分扣款業經被告提
　　　　出新生國小工程南區泥作補貼協議書十七份在卷為憑。原告雖否認上揭協議書效力
　　　　及於被告，惟查上揭協議書中載明「南區....  經雙方（泥作部分鑑文工程行，及
　　　　模版部分永世友工程有限公司）協調結果，其....  補貼工資為新台幣....  元無
　　　　誤。備註：永世友工程有限公司同意由工程款扣除補貼工資」等語，並有原告永世
　　　　友工程有限公司代表辛○○、被告國雲會同人員新生工務所代表簽字簽章等，顯然
　　　　上揭協議書，係兩造與案外人鑑文工程行三方，共同就補貼工資由被告應付予原告
　　　　之工程款中扣除等事項所為之協議，原告辯稱被告並非協議書當事人云云並無理由
　　　　。另原告主張補貼工資部分亦有廠商直接向原告請款云云，固據提出各廠商向原告
　　　　請款時所交付之估價單、計算資料、發票暨原告交付廠商之票據等為證，惟查原告
　　　　始終不能證明上述交付各廠商之款項，確屬前揭之應補貼鑑文工程行之第二十期南
　　　　區泥作補貼工資部分，參照原告承包前述工程，往來廠商自屬眾多，其取得發票、
　　　　交付票據事屬平常，自不能憑此認定前述補貼工資係由原告所支付而不應扣款。被
　　　　告主張此部分扣款五十萬零九千五百元，為有理由。
　　３、第二十一期圍牆工程代僱工費用（群立捷）十九萬九千七百五十二元、組工款部分
　　　　十一萬二千八百七十六元。此部分經被告聲請訊問證人戊○○為證，惟證人戊○○
　　　　到庭證稱就僱工人數及工資已不記得了，且點工均是被告片面所為等語。查證人戊
　　　　○○為被告僱用之新生工地主管人員，證言已有偏頗可能，況證人不能明確說明被
　　　　告僱用之工人及薪資數目，所證自不足為對被告有利之憑證。此外被告復無法提出
　　　　其他證據，此部分主張亦無理由。
　　４、第二十三期退保留款沖泰勞費88.9～89.6計二百一十一萬九千八百六十元。
　　　　此部分雖據被告提出新生工地代扣永世友公司外勞費用明細表十紙為證，惟上揭明
　　　　細表係被告片面製作之文書，既經原告否認，被告復不能提出其他證據以實其說，
　　　　此部分抗辯亦屬無據。
　　５、第二十四期地下室清水模螺絲孔批土、清鐵皮、美耐板一萬一千元。此部分被告自
　　　　承無法提出證據以資佐實，其主張即無理由。
　　　綜上，除第２項扣款五十萬零九千五百元以外，被告其餘扣款主張均無理由。
（二）台銀圓山分行工程部分：
　　　被告主張兩造終止合約後協議工程款金額為四十九萬零一百四十九元，但此工程款應
　　　全部沒收，因原告自八十九年一月二十九日起遲延至二月十四日共遲延十五日，依合
　　　約第二十八條第一項扣款每日千分之三云云，惟原告否認有遲延之事實，自應由被告
　　　負原告遲延之舉證責任。查被告主張原告遲延，固據提出備忘錄乙紙、存證信函二紙
　　　為憑，惟上揭備忘錄及存證信函均為被告單方面製作之文書，既經原告否認在卷，被
　　　告復不能提出其他證據以實其說，其空言原告遲延云云，亦乏實據，主張扣款並無理
　　　由。
六、綜上所述，本件原告主張被告應給付新生國小工程款項四百零五萬一千二百六十三元，
　　應扣除其中南區泥作補貼工資款五十萬九千五百元，計為三百五十四萬一千七百六十三
　　元；另被告應給付台銀圓山分行工程款四十九萬零一百四十九元部分，均屬有據。合計
　　被告應給付原告款項為四百零三萬一千九百一十二元。
七、從而原告依承攬契約請求被告給付工程款四百零三萬一千九百一十二元，並自支付命令
　　狀送達翌日即九十年五月三十日起至清償日止，按法定利率年息百分之五計算之利息，
　　為有理由，應予准許。其逾此部分之請求，為無理由，應予駁回。
八、本件事證已臻明確，兩造其餘攻擊防禦方法，核與判決結果不生影響，爰不一一論列，
　　併予敘明。
九、假執行之宣告：
　　原告陳明願供擔保，請求宣告假執行，就其勝訴部分核無不合，茲酌定相當之擔保金額
　　，予以准許。其敗訴部分，假執行之聲請失所附麗，併予駁回。
十、本件原告之訴為一部有理由，一部無理由，依民事訴訟法第七十九條但書、第三百九十
　　條第二項，判決如主文。
中　　　　華　　　　民　　　　國　 九十一　 年　　　四　　　 月　　 十七　　　日
　　　　　　　　　　　　　　　　　臺灣台中地方法院民事第四庭
~B法　　　官　王有民
右為正本係照原本作成
如對本判決上訴，須於判決送達後廿日內向本院提出上訴狀
中　　　　華　　　　民　　　　國　 九十一　 年　　　四　　　 月　　二十二　　 日
~B法院書記官
